【裁判字號】    90,上訴,1593
【裁判日期】    901231
【裁判案由】    懲治盜匪條例
【裁判全文】
臺灣高等法院刑事判決                            九十年度上訴字第一五九三號
    上  訴  人  臺灣桃園地方法院檢察署檢察官
    被      告  辛○○
                丙○○
                庚○○
    共      同
    指定辯護人  本院公設辯護人周君穎
右上訴人因被告違反懲治盜匪條例案件，不服臺灣桃園地方法院八十八年度重訴字第
四二號，中華民國九十年二月二十八日第一審判決（起訴案號：臺灣桃園地方法院檢
察署八十七年度偵字第一八四五０號、第一八四五一號），提起上訴，本院判決如左
：
    主  文
上訴駁回。
    理  由
一、公訴意旨略以：（一）丙○○夥同庚○○、辛○○、簡朝明（已於民國八十四年
    三月九日死亡，業經檢察官為不起訴處分）及姓名年籍不詳綽號「二齒」等五人
    ，共謀擄人勒贖財物，嗣經庚○○提供擇定對象養鴨商人戊○○後，旋於民國（
    下同）七十八年十二月十九日下午四時三十分許，在桃園縣蘆竹鄉○○○路往林
    口發電廠途中，趁戊○○駕駛自小客車正返家途中，由丙○○、簡朝明及「二齒
    」等三人駕駛不詳車號之黑色蘭吉雅自小客車尾隨衝撞製造假車禍後，強押戊○○進入上開自小客車，並載往辛○○哥哥工廠宿舍（原為四合院，經改建後現門
    牌地址為桃園縣蘆竹鄉○○路二六六號附近）拘禁，丙○○以「我現在跑路需錢
    」為由脅迫戊○○，並先命戊○○打電話回家要求家人準備贖金新台幣（下同）
    五百萬元，後由丙○○以電話約定交款地點，丙○○等人為恐警方埋伏，其間曾
    三次更改交款地點，最後約定在桃園縣大園鄉○○○路往海湖三岔路旁（金恭禧
    餐廳對面），翌日下午約七時許由戊○○胞弟己○○依約前往該址交付贖金五百
    萬元予前往取贖之丙○○及「二齒」後，再由丙○○與辛○○聯絡後將戊○○釋
    放，得款後每人各分得一百萬元，丙○○為恐事跡敗漏，旋將該蘭吉雅自小客車
    開往養鴨場附近之田寮橋下焚毀，並由辛○○駕駛所有裕隆二四００ＣＣ自小客
    車接應離去；（二）丙○○夥同辛○○、庚○○及簡朝明等四人，復意圖擄人勒
    贖財物，由簡朝明提供勒贖對象乙○○，並經多次勘查做案現場後，於七十九年
    三月八日上午六時十五分許，在桃園縣大溪鎮○○路○段四０三號前，趁乙○○
    之子呂學炫上學之際，由丙○○及庚○○二人駕駛車號不詳之黑色蘭吉雅自小客
    車強押呂學炫上車，隨即載往辛○○哥哥工廠宿舍（原為四合院，經改建後現門
    牌地址為桃園縣蘆竹鄉○○路二六六號附近）拘禁，由辛○○負責拘禁肉票，再
    由庚○○及丙○○二人先後利用台北縣鶯歌鎮某加油站旁之公共電話，向呂學炫
    家人勒贖二千萬元，經討價還價後言明二百萬元贖回肉票，其間經二次更改交款
    地點，終於在同日晚上約八時許，乙○○依庚○○電話指示將一百九十六萬元現
    款帶至桃園縣桃園市○○路九六二巷旁之茄苳橋上，交由前來取款之丙○○及庚○○，丙○○於得款後以電話聯絡辛○○將呂學炫釋放，並將現款一百九十六萬
    元朋分花用，因認丙○○、辛○○、庚○○三人均涉犯懲治盜匪條例第二條第一
    項第九款之擄人勒贖罪嫌云云。
二、按犯罪事實應依證據認定之，無證據不得推定其犯罪事實；又不能證明被告犯罪
    者，應諭知無罪之判決，刑事訴訟法第一百五十四條、第三百零一條第一項分別
    定有明文；次按被告之自白，不得作為有罪判決之唯一證據，仍應調查其他必要
    之證據，以察其是否與事實相符；又未經合法調查或與認定事實不符之證據，不
    得作為判斷之依據，刑事訴訟法第一百五十六條第二項、第一百五十五條第二項
    亦分別有明文規定，所謂犯罪之證據，係指經過合法調查而無瑕疵之證據，足資
    證明被告犯罪之事實者而言，茍證據本身未經合法調查或存有明顯之瑕疵，其對
    於被告犯罪事實之證明力即已屬薄弱，若無其他積極證據輔助證明，尚不得認為
    係與事實相符之證據資料，而作為判斷事實之依據；又按，共同被告所為不利於
    己之供述，固得採為其他共同被告犯罪之證據，惟此項不利之供述，須無瑕疵可
    指，且仍應調查其他必要之證據，以察其是否與事實相符，自難專憑此項供述，
    為其他共同被告犯罪事實之認定（最高法院四十六年臺上字第四一九號、三十一
    年上字第二四二三號等判例參照）。
三、本件公訴人前揭所指，無非係以：右開犯罪事實業據被告丙○○迭於警訊及偵查
    中自白不諱，核與被害人戊○○、呂學炫之指訴及證人己○○、乙○○之證述情
    節相符，參以被告丙○○於自白犯罪後，並帶同警方前往被害人住所、擄人地點
    、肉票藏匿地點、交付贖金地點及焚毀犯案所用汽車地點等情，有相片計二十一
    張在卷可稽，且經警方於八十七年十一月十八日在南崁溪田寮橋下挖出被告等犯
    罪後焚毀之汽車引擎等相關證物，亦有相片十二張附卷足憑，被告丙○○之自白
    應認與事實相符，再被告丙○○之自白係出於自由意志下所為之陳述等情，亦經
    證人即承辦員警甲○○於偵查中結證屬實為其主要論據。惟被告丙○○於檢察官
    偵訊時起即否認其警訊中自白之真實性，辯稱：「警訊筆錄有談條件，借提出去
    拿十萬進來花用，我隨便認了大溪呂學炫案及戊○○之綁架案，警方先找了被害
    人來作筆錄，再自行製作我的筆錄叫我簽名，我和庚○○及辛○○有金錢糾紛，
    所以供稱他二人為共犯，至於『兩齒』之人是因為警方認為犯罪之人不夠才將此
    人湊數，實際上並無此人。」（見偵字第一八四五一號卷第七十九頁、第八十頁
    ）、「我是與警察交換條件，因為我要向黃玉玲拿十萬元，黃玉玲答應我下禮拜
    一拿錢給我，我就要求甲○○小隊長連續借提到下禮拜三，而且他也答應我，我
    在警局有見過黃玉玲一次，那是警員讓她在警局的拘留所裡面和我談，我當時郵
    政的提款卡、記事簿、電話卡、借提出去買東西剩下的錢，則都是放在丁○警員
    那邊，當初警察局有列出四條擄人勒贖的案件讓我看，我選其中二條扛下來，當
    初我擔下這個案子，人數不夠，我就找辛○○及庚○○這二個和我有仇的人，至
    於警訊筆錄則是警察自己寫的，但辛○○及庚○○二個人名字是我提供的，辛○○及庚○○二人事實上都沒有參與綁架案，而且我也沒有參與，因那時，我涉犯
    的案子太多，也不想活，又和警察談條件，於是才認了這二件案子，至於簡朝明
    這個人我根本不認識，是被害人硬指認的，我也不認識乙○○，並沒有綁架呂學
    炫，這個案子我是扛的，刑案現場是警察帶我去的，不是我的意思，對於辛○○
    及庚○○二人的口卡片，我是亂指認的，且警訊時所言亦不實在，我是因與警察
    交換條件，才會認這個罪的，這件事情我確實沒有做，是我扛起來的。」（見原
    審卷(一)第一三七頁反面、第一三八頁、原審卷(二)第一八九頁、第一九０頁）、「
    我是與警察交換條件，因為我要向黃玉玲拿一筆錢，我就要求甲○○小隊長連續
    借提到下禮拜三，當初警察局有列出四條案件讓我選其中二條扛下來，我沒有參
    與本案，刑案現場是警察帶我去的，不是我的意思。」等語（見本院九十年十二
    月十八日審判筆錄）；被告辛○○、庚○○二人均堅決否認有公訴人所指擄人勒
    贖犯行，被告辛○○辯稱：「我並不認識簡朝明，乙○○的兒子被綁架的事情，
    我真的不清楚，呂學炫這個人我也不認識，而丙○○所指的刑案現場，我都不知
    道地方，現場究竟在哪裡，我也不清楚，綁架案跟我沒有關係，我不認識戊○○
    或己○○，也不認識呂學炫或乙○○，我和丙○○因為在八十五年底至八十六年
    初為了一支槍而有磨擦，那支槍是於八十六年被警察查獲，丙○○的警訊筆錄所
    言內容不實，我根本未作這件事，戊○○、己○○被綁架內容，我根本不知道，
    也沒有參與這件事，呂學炫、乙○○二人我根本就不認識，也不知道呂學炫他到
    底是有無被綁架」（見原審卷(二)第十八頁、第九十三頁、第二０三頁、第二０四
    頁）、「我是地院才去開庭，丙○○說我有是因為與我有槍枝摩擦才會咬我，我
    真的是一無所知。」等語（見本院九十年七月十一日訊問筆錄）。被告庚○○亦
    辯稱：「我根本就沒有參與，我跟丙○○是普通朋友，曾經因為做生意有過爭執
    ，我並不認識簡朝明，也不認識呂學炫或乙○○，刑案現場我都不清楚，綁架案
    跟我沒有關係，至於戊○○、己○○，我大約是在六十八年或六十九年間認識的
    ，當時我幫他們養鴨，我無參與綁架戊○○，亦無參與綁架呂學炫」（見原審卷
    (二)第十六頁、第七十六頁、第二０三頁）、「我根本就沒有參與，我以前是在幫
    戊○○他們養鴨，綁架案跟我沒有關係。」等語（見本院九十年十二月十八日審
    判筆錄）。
四、經查：證人即警員丁○於原審調查中證稱：「伊有與其他員警共同偵辦過被害人
    戊○○以及呂學炫的擄人勒贖案件，當時是因為丙○○的供述，才得知有被害人
    戊○○的擄人勒贖案件之後，再向當地分局及派出所查詢有無這個案件，而丙○○是在查獲他的殺人案件及槍械案件以後，逮捕到他之後，問他有無涉犯其他案
    件，他才說出來的；至於被害人呂學炫的擄人勒贖案件部分，那個案件早先就已
    經接有通報偵辦，是由大溪分局負責偵辦的，但是並沒有破案，後來也是因為丙○○被查獲以後，他自己主動的供述，才知道他涉案，而當初丙○○是有現金二
    、三千元，有暫時替他保管，最後他用剩下後，大約只剩下六、七百元，伊記得
    後來小隊長可能是把錢交還給丙○○的女朋友，但是詳細的情形伊不是很清楚，
    而警局曾經借提丙○○，是有兩次以上，至於到底借提幾次，伊已經不記得了。
    」等語（見原審卷(二)第一八八頁第、一八九頁第、一九一頁），足見被告丙○○
    之上揭辯稱「我是與警察交換條件，因為我要向黃玉玲拿十萬元，黃玉玲答應我
    下禮拜一拿錢給我，我就要求甲○○小隊長連續借提到下禮拜三，而且他也答應
    我，．．．，我當時郵政的提款卡、記事簿、電話卡、借提出去買東西剩下的錢
    ，則都是放在丁○警員那邊」等語，尚非係全屬空言無稽。再證人戊○○於原審
    調查中證稱：「伊根本不知道是誰綁架伊，庚○○是伊以前的鄰居兼工人，至於
    是不是他綁架伊，伊不能夠肯定，因為當時伊眼睛被膠布綁蓋住，且在被綁架的
    過程中，無聽到熟悉人的聲音，伊沒有辦法指認當時究竟是誰綁架伊的。」（見
    原審卷(二)第二十頁、第二十一頁、第二十二頁），戊○○於本院訊問時供稱：「
    車子被人從後面撞到後我就昏沉沉，眼睛就被蒙住。」等語（見本院九十年七月
    十一日訊問筆錄）；證人己○○於原審調查中亦證稱：「那天的天色已晚，贖金
    是付給何人，看不清楚，而交付贖金乃是對方與家裡聯絡，我在約定地點等候，
    後來，我看到有一輛車過來，看見那輛車前座有二個人，我就把錢交給那兩個人
    ，但是那輛車的廠牌不知，好像是中古車，顏色則好像是草綠色，因我當時緊張
    ，並沒有記下車牌號碼，拿贖金的人，我不認識，而且當時要求贖金的人，他的
    聲音聽起來也沒有很熟悉，我沒有辦法確認，是將贖款交給何人，因為當時天色
    已晚，我看不清楚。」（見原審卷(二)第二十一頁、第二十二頁、第二十三頁），
    己○○於本院訊問時供稱：「當時天色昏暗我看不出人來」等語（見本院九十年
    七月十一日訊問筆錄）。觀諸上情，證人戊○○、己○○均無法指認綁架戊○○
    者，究竟是何人。又證人呂學炫於原審調查中證稱：「伊被綁架以後，被帶去的
    地方，伊認不出來，當時那些人是否曾經將伊藏在本案卷附之照片上之地點，伊
    不知道，也沒有印象，而當中曾經過那些地點，伊也不知道，綁架伊的人，因時
    間太久了，伊認不出來，也沒有辦法指認到底是誰綁架伊的，因為伊當時的眼睛
    ，已被膠帶蓋住了。」等語（見原審卷(一)第八十頁反面、第八十一頁、原審卷(二)
    第二十六頁）；證人乙○○於原審調查中亦證稱：「當時有一位目擊者打電話告
    訴伊，說伊兒子被人綁架，目擊者也有看到車牌號碼，但是目擊者的名字，伊不
    知道，這位目擊者在伊兒子被綁架後約十到十五分鐘後打電話告訴伊，這位打電
    話給伊的目擊者，並無告訴伊是誰，伊只知道是個女孩子，至於當時拿贖款的人
    ，所開的車子則是喜美黑色、後面牌照有被撞擊過，伊在案發當天報案時即已經
    告訴警員車牌號碼，當時伊是在桃園大溪的三元派出所報案的，而拿取贖款的那
    時候，是在晚上，且拿贖款的人是坐在車內，伊沒有辦法確認伊是把贖款交給何
    人，因為當時天色太暗了，至於交付贖款的地點，是否為卷附照片上之地點，伊
    亦不知道，不過，本案卷附照片上之地點，看起來和伊交付贖款的地點，好像不
    太一樣，當時贖款是交給何人，因為當時天色已晚，伊看不清楚。」（見原審卷
    (二)第二十四頁、第二十五頁、原審卷(一)第八十一頁），乙○○於本院訊問時亦供
    述：「我的小孩沒有看到歹徒，被告等人我也不認識。」等語（見本院九十年九
    月十二日訊問筆錄），綜觀上情，證人乙○○、呂學炫亦均無法指認綁架呂學炫
    者，究竟是誰。因本件主要證人戊○○、己○○、呂學炫、乙○○均無法明確指
    認當時涉案之行為人究係何人，故公訴人起訴本件被告丙○○、辛○○、庚○○
    三人涉犯擄人勒贖罪嫌，所持依憑之主要證據資料，應該是被告丙○○於警訊中
    的自白，然查，被告丙○○於偵、審及本院審理中，均已推翻其警訊之供詞，致
    前後之供述不一，自白的內容已經出現明顯瑕疵。且本件經原審委請法務部調查
    局對於被告三人均實施測謊鑑定，其鑑定結果【詳參法務部調查局八十九年八月
    二十一日（八九）陸（三）字第８９０５００４５號鑑定通知書，見原審卷(二)第
    一四八頁、第一四九頁】如下：「一、庚○○稱：（一）沒有參與綁架戊○○；
    （二）沒有和丙○○一起去抓大溪呂姓學童；經測試結果無法研判。二、丙○○
    稱：（一）沒有參與戊○○被綁架案；（二）『有』參與大溪呂姓學童綁架案；
    （三）庚○○、辛○○並未和其一起參與綁架案；（四）本二件綁架案庚○○、
    辛○○是被其挾怨誣陷的；經測試無情緒波動反應，應未說謊。三、辛○○稱：
    （一）沒有參與綁架戊○○；（二）沒有參與綁架大溪呂姓學童；經測試無情緒
    波動反應，應未說謊。」因此，依據被告丙○○陳稱：「沒有參與戊○○被綁架
    案；庚○○、辛○○並未和其一起參與綁架案；本二件綁架案庚○○、辛○○是
    被其挾怨誣陷的；經測試無情緒波動反應，應未說謊」、及被告辛○○陳稱：「
    沒有參與綁架戊○○；沒有參與綁架大溪呂姓學童；經測試無情緒波動反應，應
    未說謊」等二項鑑定結果，應先推認被告庚○○、辛○○二人確均無參與綁架戊○○或大溪呂姓學童之犯行；且被告丙○○亦並沒有參與戊○○被綁架案之事實
    。又根據上揭鑑定結果分析觀之，亦可顯見被告丙○○於警訊中之自白內容，存
    在著甚多與事實不符之明顯瑕疵，應不能以之作為判斷被告丙○○是否曾經參與
    被害人戊○○被綁架案之依據，且不得以此不利於己之瑕疵供述內容，採為認定
    被告庚○○、辛○○二人是否曾經參與綁架戊○○或大溪呂姓學童之事實。至於
    上揭測謊鑑定結果中，關於被告丙○○稱述：「『有』參與大溪呂姓學童綁架案
    」的內容部分，被告丙○○則辯稱：在測謊鑑定過程中，伊乃是說『沒有』參與
    大溪的綁架案等語，而此一部分，經原審另向法務部調查局函查結果，法務部調
    查局雖於回函覆文中稱：「根據資料紀錄，丙○○於測前會談中明白表示：渠知
    道大溪呂姓學童綁架案內情，並有參與去拿錢（贖金）。復於測試過程中對問題
    『大溪呂姓學童綁架案你有參與嗎？』，丙○○回答『有』。」等情（見原審卷
    (二)第一九六頁），雖於表面上似可認被告丙○○之上揭辯詞不實，惟因於人類生
    活中，不論是在口頭上的言語內容，或是在書面上的資料紀錄，均可能常會存在
    著些許的誤差，而其中的因素，可能來自於說話者自己語意的表達不清楚，也可
    能因為受話者對他人語意的理解產生誤會，或者是因為一般的筆誤等等，且本件
    如果從經驗法則與論理法則分析言之，被告於偵、審中均已否認犯罪事實的存在
    ，亦應不致於會在測謊鑑定過程中即承認其犯罪，況且，縱然認為被告曾經於實
    施測謊鑑定過程中陳述犯罪，惟被告對於測謊問題之回答，亦僅得認為係屬於被
    告之一種自白內容而已，法院如欲積極認定被告犯罪，仍然是要有其他相當的具
    體證據來佐證被告之抽象自白始可，尚不得僅以測謊中被告的抽象自白，來作為
    被告有罪判決之唯一證據。而查本件的主要證人戊○○、己○○、呂學炫、乙○○等四人，至今已均無法指認當時的犯罪嫌疑人。又查，被告丙○○於警局自白
    後，雖曾帶同警方前往指認被害人住所、擄人地點、肉票藏匿地點、交付贖金地
    點等，惟被告丙○○所指認此等地點之現場照片，經向證人呂學炫、乙○○二人
    提示後，上揭證人卻均無法確認與實際的現場地點是否為同一地方（見原審卷(二)
    第八十頁反面、第八十一頁）。且本件依據證人乙○○於原審調查中之證稱：當
    時拿贖款的人，開的車子是「喜美」黑色、後面牌照有被撞擊過，車牌號碼在案
    發當天報案時即已告訴警員等語，而查得該車牌乃為７１２－９３２Ⅹ（最末位
    的數字號碼，未詳）號（詳參八十七年度偵字第一八四五０號偵查卷宗所附之桃
    園縣警察局重大刑案紀錄通報單影本，見偵字第一八四五０號偵查卷第三十四頁
    ），然被告丙○○前所焚毀之汽車，則乃是「蘭吉雅」自小客車，並非是「喜美
    」自小客車，且警員於大園鄉南坎溪河床亦僅起出已燒燬的「蘭吉雅」贓車引擎
    一具（引擎號碼為８３４Ｃ０００、0000000號）及車體、結構等相關零
    組件而已，並無尋獲７１２－９３２Ⅹ號之車牌，故尚乏具體證據資料來佐證被
    告丙○○所燒毀的車輛是否確實曾經用於擄人或取贖，是丙○○曾經焚車，並被
    啟出，固有疑竇，惟不能夠僅以被告丙○○之警訊自白內容，即認定被告丙○○
    所焚毀之車輛確與本案具有關聯性。此外，本件復查無其他積極確切證據，足資
    證明被告丙○○、辛○○、庚○○三人確有公訴人所指擄人勒贖犯行，尚不能僅
    以被告丙○○的上述自白內容，遽入被告丙○○、辛○○、庚○○三人於重罪，
    揆諸首揭規定，原審對被告丙○○、辛○○、庚○○等三人為無罪之諭知，經核
    並無不合。
五、檢察官提起上訴略謂：(一)被告丙○○除自白犯罪外，並帶同警方前往被害人住所
    、擄人地點、肉票藏匿地點、交付贖金地點及焚毀犯案所用汽車地點。(二)從被害
    人戊○○及己○○於審判中結證稱略以：渠等自始至終均未就該擄人勒贖案件向
    警方報案等情，足見被告丙○○事後翻異辯稱係因與警方交換條件才扛下案件云
    云，顯無足採，該案警方既未受理報案，被告丙○○如何能「隨便挑兩件扛」？
    且警方又如何能找出該案之被害人，並據以製作筆錄及嗣後之偵辦作為？足認被
    告丙○○之自白與事實相符。(三)被告丙○○於接受法務部調查局測謊中明白表示
    「有參與大溪呂姓學童綁架案」，此有該局函文附卷可參。(四)被告丙○○事後翻
    異稱係因與被告庚○○有隙才挾怨誣指其參與綁架云云，惟查被告庚○○曾於被
    害人戊○○之養鴨場工作過且為鄰居，如該案確如被告丙○○所辯係隨便扛認，
    豈有如此巧合之理？(五)雖被害人均未能具體指認被告等人涉案，然此乃一般擄人
    勒贖案件之常態，斷不可因無法指認，即遽認被告等人未犯案，本件原審判決顯
    有未洽，爰依法提起上訴云云。惟本件被告丙○○於警訊中之自白，顯有重大之
    瑕疵，與事實不符，其所指認之犯罪地點之現場照片，被害人均無法確認與實際
    之地點是否相同；而被告丙○○於法務部調查局測謊中曾表示「有參與大溪呂姓
    學童綁架案」，應為語意表達上之錯誤所致，前已敘明，至戊○○被綁架案，被
    害人及其家屬均證述未向警方報案，被告丙○○如何能自承犯案一節，被告丙○○辯稱係警員拿出資料要他承認，警員丁○則稱係丙○○先供述的，警方才得知
    。惟證明被告丙○○犯罪之證據，除被告事後否認其真實性之自白外，並無其他
    必要之輔助證據加以證明，本件被害人所交贓款亦未自被告處啟出，基於罪疑唯
    輕原則，於此事實不明之情況，並不足為不利於被告認定之證據，自難科以被告
    刑責，檢察官之上訴為無理由，應予駁回。
據上論斷，應依刑事訴訟法第三百六十八條，判決如主文。
本案經檢察官沈明彥到庭執行職務。
中    華    民    國      九十    年       十二     月      三十一      日
                             臺灣高等法院刑事第二十二庭
                                 審判長法  官  許  正  順
                                       法  官  胡  方  新
                                       法  官  林  明  俊
右正本證明與原本無異。
如不服本判決應於收受送達後十日內向本院提出上訴書狀，其未敘述上訴之理由者並
得於提起上訴後十日內向本院補提理由書（均須按他造當事人之人數附繕本）。
                                       書記官  蕭  進  忠
中    華    民    國      九十一  年       一       月        二        日


司法院資訊處製作；財團法人民間司法改革基金會備份。
